【裁判字號】    89,簡上,42
【裁判日期】    890802
【裁判案由】    返還土地等
【裁判全文】
臺灣雲林地方法院民事判決                          八十九年度簡上字第四二號
    上  訴  人  丙○○
    被上 訴 人  甲○○
    訴訟代理人  乙○○
右當事人間請求返還土地等事件，上訴人對於中華民國八十九年三月十六日本院簡易
庭八十九年度簡字第二號第一審判決提起上訴，本院判決如左：
    主  文
上訴駁回。
第二審訴訟費用由上訴人負擔。
    事  實
甲、上訴人方面：
  一、聲明：
      （一）原判決所為上訴人敗訴之判決廢棄，上該廢棄部分被上訴人第一審之訴
            駁回。
      （二）第一、二審訴訟費用由被上訴人負擔。
  二、陳述：除與原審判決書所載者相同茲予引用外，補稱：
      （一）上訴人所有座落雲林縣大埤鄉○○段七九三號之田地，需以系爭土地作
            排水溝之用，上訴人應有優先權向臺灣省雲林農田水利會管領使用，否
            則將致上訴人無處排水。
      （二）縣政府重劃課及農田水利會之作業有疏誤，不該將系爭土地租給被上訴
            人，致不能與他人一樣使用自己農田尾端之水利地。
  三、證據：援用原審之立證方法。
乙、被上訴人方面：
  一、聲明：
      （一） 駁回上訴。
      （二）第二審訴訟費用由上訴人負擔。
  二、陳述：與原審判決書所載者相同茲予引用。
  三、證據：援用原審之立證方法，並聲請本院再履勘現場，及提出現場照片九幀為
            證。
      理    由
一、被上訴人起訴主張：伊於八十四年一月一日向臺灣省雲林農田水利會承租坐落雲
    林縣大埤鄉○○段第七九八之二地號田地（下稱系爭田地）耕作，租期自八十四
    年一月一日起至八十九年十二月三十一日止，詎上訴人竟無權占用系爭田地如附
    圖所示面積零點零三一三公頃部分，致被上訴人無法占有使用系爭田地而受有損
    害，且臺灣省雲林農田水利會亦怠於行使權利，爰請求上訴人丙○○返還系爭田
    地，並請求上訴人賠償被上訴人所受損害二百一十六元等情。上訴人則以：系爭
    田地係供被告所有同段七九三號田地，作為排水溝之用，並拒絕賠償；於本院審
    理時補稱：上訴人應有優先權向臺灣省雲林農田水利會管領使用，否則將致上訴
    人無處排水；縣政府重劃課及農田水利會之作業有疏誤，不該將系爭土地租給被
    上訴人，致不能與他人一樣使用自己農田尾端之水利地等語置辯。
二、被上訴人主張系爭田地為臺灣省雲林農田水利會所有，其於八十四年一月一日起
    向被告臺灣省雲林農田水利會所承租，詎遭上訴人丙○○無權占用之事實，業據
    證人林重琨於八十九年六月二十三日到庭結證綦詳；並據被上訴人提出土地租賃
    合約書、土地登記簿謄本、地籍圖各一份附於原審卷為證，且經原審依職權函請
    雲林縣斗南地政事務所派員至現場測量屬實，製有土地複丈成果圖附卷可稽。徵
    之，本院於八十九年六月二十九日會同兩造履測現場發見上訴人所有座落雲林縣
    大埤鄉○○段七九三號田地，無利用系爭水利地作排水溝之必要，有勘驗筆錄及
    現場照片四幀附卷可稽，足認上訴人所辯不足採信。此外，上訴人更未能舉證證
    明其有使用系爭土地之正當權源，自應認被上訴人之主張為可採信。
三、按「債務人怠於行使其權利時，債權人因保全債權，得以自己之名義，行使其權
    利。但專屬於債務人本身者，不在此限。」，民法第二百四十二條定有明文。是
    本件上訴人丙○○無權占有臺灣省雲林農田水利會所有之系爭田地，臺灣省雲林
    農田水利會既怠於行使其物上請求權，排除上訴人丙○○占有系爭田地，是被上
    訴人為保全其之租賃債權，而依民法第二百四十二條代位臺灣省雲林農田水利會
    提起本件訴訟，主張上訴人丙○○應將系爭田地返還予臺灣省雲林農田水利會，
    再由臺灣省雲林農田水利會將系爭田地交付予被上訴人占有使用、收益，而臺灣
    省雲林農田水利會部分，自原審起即對被上訴人之主張不爭執，並據證人林重琨
    到庭證言屬實，已如前述，被上訴人此部分之請求，為有理由。進而言之，被上
    訴人於原審即表明其係系爭土地之承租人，有占有使用租賃物之權能，則依民法
    民法第九百六十二條之規定，亦應保障被上訴人之權利，被上訴人自可直接訴請
    上訴人返還系爭土地，職是被上訴人訴請上訴人返還系爭土地，自應予准許。
四、再按「因故意或過失，不法侵害他人之權利者，負損害賠償責任。故意以背於善
    良風俗之方法，加損害於他人者，亦同。違反保護他人之法律者，推定其有過失
    。」，民法第一百八十四條亦有明文。上訴人丙○○占有使用系爭田地三年，每
    年約收割稻穀二次，一次約四十台斤，一年計八十台斤，為上訴人於原審自承在
    卷；關於稻穀之價格，被上訴人於原審自承同意以稻穀一千斤為九百元而計算被
    上訴人每年所受之損失為七十二元，三年共計二百一十六元，並據之請求上訴人
    丙○○賠償二百十六元（原審八十九年三月七日言詞辯論筆錄參照）。
五、從而，被上訴人本於承租及代位等法律關係，訴請上訴人丙○○應將系爭田地如
    附圖所示面積零點零三一三公頃之田地返還、交付被上訴人管領使用；另被上訴
    人依損害賠償之法律關係請求上訴人丙○○應給付被上訴人二百一十六元，亦為
    有理由，應予准許。是則原審判決上訴人應將系爭土地返還及給付上開損害賠償
    金，於法並無不合。又被上訴人於原審陳明願供擔保請准宣告假執行，核無不合
    ，原審酌定相當擔保金額併准許之，亦無不當；上訴意旨指摘原判決不當，求予
    廢棄改判，為無理由，應予駁回。
六、本件事證已臻明確，兩造所提其餘攻擊防禦方法，經審酌不影響判決之結果，爰
    不一一論述，併此敘明。
七、據上論結，本件上訴為無理由，依民事訴訟法第四百三十六條之一第三項、第四
    百四十九條第一項、第七十八條，判決如主文。
中      華      民      國    八十九    年      八      月    二      日
                            臺灣雲林地方法院民事庭
~B審判長法官  蕭守田
~B法      官  楊曉惠
~B法      官  黃玉清
右為正本係照原本作成
本件不得上訴
中      華      民      國    八十九    年      八      月    二      日
~B法院書記官  蕭應欽


司法院資訊處製作；財團法人民間司法改革基金會備份。
